【裁判字號】    95,台上,3905
【裁判日期】    950720
【裁判案由】    偽造文書
【裁判全文】
最高法院刑事判決            九十五年度台上字第三九０五號
    上  訴  人  台灣高等法院檢察署檢察官
    上  訴  人
    即  被  告  甲○○
                        巷2弄.
    選任辯護人  張質平律師
上列上訴人等因被告偽造文書案件，不服台灣高等法院中華民國
九十五年四月十二日第二審更審判決（九十五年度上更(二)字第二
八號，起訴案號：台灣基隆地方法院檢察署八十七年度偵字第四
五五四號），提起上訴，本院判決如下：
    主  文
原判決撤銷，發回台灣高等法院。
    理  由
本件原判決認定：上訴人即被告甲○○（下稱被告）係港隆通運
股份有限公司（下稱港隆公司）拖車司機，於民國八十六年八月
二十三日零時二分，駕駛車牌號碼ＫＢ－七０三號拖車，在基隆
港第三貨櫃中心起運，由某「不法集團」，使用太樺工業股份有
限公司（英文名稱DAY HWA INDUSTRIAL CO.LTD ）相近之英文名
稱「DAY HWA CO.LTD」，自國外以POLYMERS OF VINYL （塑膠粒
）名義進口，但實際內容不詳，而由中台通運股份有限公司（下
稱中台公司）代理之海風輪第62WF31航次進口卸載交運，並經財
政部基隆關稅局（下稱基隆關稅局）公務員施以封條（封條號碼
C.M.CUSTOM S.00 -0000000）封閉之櫃號NYKU665655號貨櫃一
只。被告雖明知依照基隆關稅局編印之「基隆關稅局區內貨櫃轉
運送路線暨時間限制表」、「基隆關稅局區內貨櫃轉其他關區○
○路線暨時間限制表」規定，自該第三貨櫃中心運送該只貨櫃至
東亞運輸倉儲股份有限公司五堵貨櫃集散站（下稱五堵貨櫃集散
站），其行車時間限制為一小時，且應按規定運送路線行駛，沿
途不得無故停留或繞駛他處，竟與該「不法集團」成員基於共同
變造公文書之犯意，在起運後之運送途中，擅自剪開而損壞該貨
櫃上之海關封條，將原所運送之貨櫃另以櫃號NYKU667654號貨
櫃調包，並將NYKU667654號貨櫃之櫃號以膠帶浮貼方式，塗改
變造為NYKU665655號，調包後之貨櫃內則裝載塑膠粒，俾與進
口艙單所申報之貨名相符。再以強力膠將海關封條重新黏合，以
供進入貨櫃場及基隆關稅局關員查驗之用，足以生損害於原代理
承運該貨櫃之中台公司對貨櫃之管理，及我國海關以封條控管，
對貨櫃內容檢驗把關之安全性。被告於完成調包貨櫃之行為後，
遲至同日清晨四時三分，方將該遭變造之貨櫃運抵五堵貨櫃集散
站，運送時間長達四小時零一分，已逾基隆關稅局所規定一小時
之時間限制，該集散站把關人員乃查扣該只貨櫃，俟經基隆關稅
局關員陳振國於同日上午八時三十分許對該貨櫃詳加查驗，發現
封條曾遭剪斷變短再用強力膠黏合，且長度減少四公分，封條插
座內又有快速膠黏合之痕跡，另該NYKU665655號貨櫃之櫃號實
係將NYKU667654號貨櫃之櫃號以膠帶浮貼方式塗改變造而成，
始發現上情等情，因而撤銷第一審不當之科刑判決，改判依牽連
犯、想像競合犯從一重論處被告共同行使變造公文書，足以生損
害於公眾及他人罪刑，固非無見。
惟查：(一)、有罪之判決書，應於理由內記載認定犯罪事實所憑之
證據，所謂證據，舉凡犯罪行為之實行及態樣，與適用法律有關
之一切證據，均應詳為記載，否則即有理由不備之違法。原判決
事實記載：「有一『不法集團』，使用太樺工業股份有限公司（
英文名稱DAY HWA INDUSTRIAL CO.LTD），相近之英文名稱『DAY
HWA CO.LTD』，自國外進口名義為POLYMERS OF VINYL （塑膠粒
），但實際內容不詳物品之櫃號NYKU665655號貨櫃一只……甲
○○竟與該『不法集團』成員基於共同變造公文書之犯意……」
等情（見原判決第一頁事實欄第一列至第五列、第二頁第十四列
），但理由內對究竟如何認定上開貨櫃確係某「不法集團」自國
外所進口及被告係與某「不法集團」成員共犯本件犯行，並未詳
細說明其所憑之證據，僅以推測之詞謂：本件應非被告一個人獨
力所能完成犯罪，而是有一個「不法集團」參加並合力完成犯罪
云云（見原判決第十頁第十九列至第二十一列），然就為何本件
犯罪非被告獨力所能完成暨何以須有某「集團」參加始能完成本
件犯罪等攸關犯罪行為之實行及態樣等事項，卻未詳予載述，自
嫌理由不備。(二)、科刑之判決書，其主文、事實與理由必須互相
一致，否則即屬判決理由矛盾之違法。原判決主文欄論處被告共
同行使變造公文書，足以生損害於公眾及他人罪刑，事實欄則記
載：被告與某「不法集團」成員基於共同變造公文書之犯意等情
（見原判決第二頁第十四列），理由欄卻謂：被告所犯行使變造
公文書及行使變造準特種文書罪間，係一行為觸犯二罪名，應從
一重之偽造公文書罪處斷；被告就上開犯行與該「不法集團」成
員有犯意聯絡，行為分擔，為共同正犯云云（見原判決第十頁第
十二列至第十四列、第十九列至第二十二列），亦即本件被告究
係犯共同行使變造公文書罪，或係犯共同變造公文書罪，抑或犯
共同偽造公文書罪，不僅理由內之敘述互相齟齬，且與主文、事
實之記載亦不相侔，並有判決理由矛盾之違法。(三)、刑法上所謂
變造文書，指無製作權者，就他人所製作之真正文書，加以改造
而變更其內容之謂。依卷附基隆關稅局貨櫃（物）運送單所載，
本件NYKU665655號貨櫃之封條號碼為C.M.CUSTOMS.00-0000000
（見法務部調查局航業海員調查處《下稱海調處》卷宗第十七頁
），與扣案之封條號碼（見偵查卷第三頁）相同，且依卷存筆錄
所示，證人陳振國於原審前次更審時亦結證稱：「（當時查獲經
過？）我當時是派駐東亞貨櫃集散站的駐站關員……被告把貨櫃
拖到集散站來的時候，貨櫃集散站的管制人員檢查貨櫃，發現…
…封條的號碼也一樣，但被剪斷……」等語（見原審上更(一)卷第
三十一頁），倘均無訛，本件封條似僅被剪斷，然其內容（號碼
）則未經變更，原判決以被告在運送途中擅自剪開貨櫃上之海關
封條，再用強力膠將該封條重新黏合，據認其此部分所為係犯刑
法第二百十六條、第二百十一條之行使變造公文書犯行（見原判
決第二頁第十四列至第十九列、第十頁第二列至第五列），難認
為適法。(四)、原判決以被告於上開拖運貨櫃期間，在短短之路程
，卻逾三小時後始將貨櫃運抵五堵貨櫃集散站，雖被告辯稱其因
車輛故障，且不知海關電話，致未依規定向海關報備，亦未通知
五堵貨櫃集散站云云，但港隆公司調派員邵明德已於偵查中證陳
其於港隆公司服務期間，未曾聽過有在貨櫃運送途中發生車頭與
板架脫離之異常現象等語為由，據謂被告前開所辯不足採信，而
為不利於被告之認定（見原判決理由七）。然依卷內資料所載，
證人邵明德於海調處調查時已證稱：「八十六年八月二十三日接
近凌晨一點左右，甲○○打電話到公司找我，說其拖運之貨櫃與
拖車頭不知何故分開，致板架脫落至地上，請我幫忙找五堵附近
之吊車公司，並建議我找百福吊車公司拖吊，我問他在何處，他
說他在五堵百福社區，但未告訴我確切位置，我先後聯絡百福、
泰祥二家吊車公司，該公司均以人手不足婉拒幫忙，到了二點左
右，我打甲○○之行動電話……告訴他找不到吊車，謝員卻告訴
我已有吊車在現場正在幫忙拖吊，我認為事情已解決，即未再和
謝員聯絡」（見海調處卷第三十五頁反面）；證人洪志遠亦陳稱
：「八十六年八月二十三日凌晨一點多……甲○○打電話給我，
表示其板架前支撐腳架損害，請我至百福社區○○路路邊幫他載
回修理，因謝員平日都在我修車廠固定每月來保養，是熟客戶，
所以我依其要求前往，但我到現場時看已損壞嚴重，即告訴謝員
我先回去，等天亮後再來取回支撐腳，後離去，等到天亮我再至
現場已看不到謝員之拖車及板架、前支撐腳，我從公司打謝員行
動電話……告訴謝員未發現其損壞之二隻（支）前支撐腳，謝員
表示他會再去找看看，之後我們即未再聯絡」、「我當時到現場
時，其板架之二支前支撐腳已完全扭曲變形並脫落，板架前端已
掉落地面，板架上還裝載著貨櫃，車輛位置在鯨世界加油站長榮
站前方一處檳榔攤不遠處」（見海調處卷第三十七頁反面、第三
十八頁）；另證人張通於原審更(一)審時亦證述：「（被告是否有
通知你，叫你幫他修理車子？）是，因為被告的車子板架的腳架
斷掉，被告打電話請我幫他找吊車，當天晚上吃拜拜，當時是晚
上十二點將近一點，我認識的吊車司機喝醉酒沒辦法去，所以我
叫被告自己想辦法」（見原審上更(一)卷第三十四頁）各等語。如
若不虛，被告所辯其因車輛故障致逾時將貨櫃運抵五堵貨櫃集散
站乙節，即非全然無據，則邵明德於偵查中翻異改稱其於港隆公
司服務期間未曾聽過有在貨櫃運送途中發生車頭與板架脫離之異
常現象云云是否屬實？即非無疑。實情為何？且此於被告之利益
難謂無重大關係，自有詳查之必要，乃原審未進一步究明，對邵
明德、洪志遠、張通上開有利於被告之證言，何以不足採信，理
由內復未置一詞，遽行判決，自嫌速斷。檢察官及被告上訴意旨
執此指摘原判決不當，非無理由，認仍應發回更審，期臻翔適。
原判決認被告一行為另觸犯行使變造準特種文書罪，及牽連犯違
背查封效力罪部分，基於審判不可分原則，併予發回。又刑法第
五十五條之牽連犯規定，業於九十四年二月二日修正公布刪除，
並於九十五年七月一日施行；另原判決認被告變造貨櫃號碼及海
關封條部分係屬準文書，卻於論結欄漏未引用刑法第二百二十條
，案經發回，更審時宜併注意補正及新舊法之比較適用。
據上論結，應依刑事訴訟法第三百九十七條、第四百零一條，判
決如主文。
中    華    民    國  九十五  年    七    月   二十   日
                      最高法院刑事第十一庭
                          審判長法官  謝  俊  雄
                                法官  陳  世  雄
                                法官  魏  新  和
                                法官  吳  信  銘
                                法官  徐  文  亮
      本件正本證明與原本無異
                                      書  記  官
中    華    民    國  九十五  年    七    月  二十五  日
                                                      Ｋ


司法院資訊處製作；財團法人民間司法改革基金會備份。
